【裁判字號】    99,上訴,258
【裁判日期】    990702
【裁判案由】    貪污治罪條例
【裁判全文】
臺灣高等法院高雄分院刑事判決         99年度上訴字第258號
上  訴  人  臺灣高雄地方法院檢察署檢察官
被      告  乙○○
被      告  甲○○
共      同
選任辯護人  劉思龍律師
被      告  丁○○
被      告  戊○○
共      同
選任辯護人  施秉慧律師
            焦文城律師
被      告  丙○○
選任辯護人  林石猛律師
            張宗琦律師
被      告  庚○○
被      告  辛○○
共      同
選任辯護人  葉美利律師
上列上訴人因被告等貪污治罪條例案件，不服臺灣高雄地方法院
96年度訴字第4637號中華民國98年11月30日第一審判決（起訴案
號：臺灣高雄地方法院檢察署96年度偵字第28810 號），提起上
訴，本院判決如下：
    主  文
上訴駁回。
    理  由
一、公訴意旨略以：被告乙○○、甲○○、丁○○、戊○○、丙○○、庚○○、辛○○於民國89年間分別係高雄市政府勞工
    局（下稱勞工局）局長、機要秘書、副局長、主任秘書、第
    三科之科長、股長、科員，均為依法令從事於公共事務，而
    具有法定職務權限之人員。緣於89年4 月間，勞工局為辦理
    「高雄二千、風光五一」勞動節系列活動，向中國鋼鐵股份
    有限公司等公司募得新台幣（下同）429 萬9 千元，該活動
    採購項目，包含活動企劃、舞台搭設、文宣品、贈品採購等
    項目，屬政府採購法第2 條所稱之財物買受及勞務委任之範
    圍，其採購性質係屬於政府機關以「代收代付款」辦理採購
    事項，依行政院公共工程委員會（88）工程企字第8808983
    號、（88）工程企字第8808992 號、（88）工程企字第8809
    088 號及（88）工程企字第8809942 號等解釋，應適用政府
    採購法之程序進行公開招標。詎被告乙○○、甲○○、丁○○、戊○○、丙○○、庚○○、辛○○竟共同基於圖他人不
    法利益之犯意聯絡，明知上開採購案應依政府採購法進行公
    開招標程序，乃由被告乙○○於89年2 、3 月間，私下將前
    揭活動交由快樂聯播網股份有限公司（下稱快樂聯播網公司
    ）辦理，且指示由被告甲○○負責全案之執行工作。嗣因該
    局辦理採購業務之第四科人員認該案之發包作業違反政府採
    購法而拒絕配合辦理，被告乙○○遂再指示被告甲○○將該
    採購案直接交由被告丙○○、庚○○、辛○○辦理。被告丙○○、庚○○及辛○○接辦後，即於89年4 月19日由被告辛○○簽呈被告庚○○、丙○○、戊○○及乙○○等人批准後
    ，發函予快樂聯播網公司，將上述活動交由該公司承辦。同
    年月26日，被告辛○○檢具該活動企劃書乙份，層呈簽請局
    長乙○○裁示是否辦理。惟該簽呈於會勞工局會計室意見時
    ，會計室主任彭冠博表示「本案擬請主管科依政府採購法及
    相關規定本權責覈實辦理」。然被告辛○○、庚○○、丙○○、戊○○、丁○○、甲○○及乙○○等人均置之不理，拒
    不依政府採購法辦理，並於同年月27日，收受快樂聯播網公
    司以快樂廣播電台名義，請求勞工局先行提撥200 萬元，以
    供活動執行之來函後，即由被告辛○○簽呈庚○○、丙○○
    、戊○○、丁○○及乙○○等長官批示，詎該簽呈於會辦會
    計室時，會計主任彭冠博再次簽具意見，認「依本室承辦人
    員向市府主計處及權責單位電詢結果是應受規範（政府採購
    法）」等語，另技士馮金源亦表示本案是本局業務委託案，
    請依據政府採購法第5 條規定辦理本項所委託相關業務」等
    語，然被告辛○○、庚○○、丙○○、戊○○、丁○○、甲○○及乙○○等人仍置之不理，同意撥款預付予快樂聯播網
    公司。嗣於同年6 月22日，勞工局再付尾款1,688,072 元，
    總計該活動支付快樂聯播網公司3,688,072 ，依國稅局於89
    年12月11日以台財稅第90458436號函財政部備查之89年度營
    利事業各業所得額同利潤標準「社會服務及個人服務業」中
    廣播電視業之廣播台淨利率以13％計算，共計圖利快樂聯播
    網公司47 9,449元，因認被告等人均涉犯貪污治罪條例第6
    條第1 項第4 款之主管事務圖利罪嫌等語。並以：(一)被告乙○○、甲○○、丁○○、戊○○、丙○○、庚○○、辛○○
    之供述；(二)證人彭冠博、楊佩玲之證述；(三)被告辛○○於89
    年4 月19日、同年月29日之簽稿影本、於同年月26日之簽呈
    影本；(四)高雄市政府工局便條影本；(五)高雄市政府勞工局動
    支經費黏貼憑證用紙影本；(六)行政院公共工程委員會函釋影
    本；(七)「風光五一」案會計室內部審核檢討報告等件，為其
    主要論據。
二、按被告未經審判證明有罪確定前，推定其為無罪。犯罪事實
    應依證據認定之，無證據不得認定犯罪事實。不能證明被告
    犯罪者應諭知無罪之判決；刑事訴訟法第154 條、第301 條
    第1 項定有明文。且依刑事訴訟法第161 條第1 項規定，檢
    察官就被告犯罪事實，應負舉證責任，並指出證明之方法。
    因此，檢察官對於起訴之犯罪事實，應負提出證據及說服之
    實質舉證責任。倘其所提出之證據，不足為被告有罪之積極
    證明，或其指出證明之方法，無從說服法院以形成被告有罪
    之心證，基於無罪推定之原則，自應為被告無罪判決之諭知
    。又本件公訴人指被告行為時所涉犯貪污治罪條例第6 條第
    1 項第4 款之圖利罪，原規定為：「對於主管或監督之事務
    ，直接或間接圖私人不法之利益」；已於90年11月7 日修正
    為：「對於主管或監督之事務，『明知違背法令』，直接或
    間接圖自己或其他私人不法利益，『因而獲得利益者』」，
    其犯罪構成要件，已變更以行為人明知違背法令為必要，並
    將圖利罪規定為實害犯；復於98年4 月22日將原條文所謂「
    明知違背『法令』」，修正為「明知違背『法律、法律授權
    之法規命令、職權命令、自治條例、自治規則、委辦規則或
    其他對多數不特定人民就一般事項所作對外發生法律效果之
    規定』」，明確規定「法令」之適用範圍。被告行為後，關
    於圖利罪之構成要件，於裁判時既然已經變更，並限縮其成
    立要件，依刑法第2 條第1 項規定，自應依新法而以較為有
    利被告之構成要件，從嚴論斷是否成立犯罪。而所謂「明知
    」，係指須具圖利而違背法令之直接故意，即主觀上有違背
    法令以積極圖取不法利益之意思，客觀上並將該犯意表現於
    行為，因而獲得利益為要件。且兩者之間，必須具有相當之
    關聯性始足當之。
三、訊據被告乙○○、甲○○、丁○○、戊○○、丙○○、庚○○、辛○○等人均堅詞否認有圖利之犯行，(一)被告乙○○辯
    稱：有關我們辦理五一勞動節，因勞工局沒有編列這筆預算
    ，我們都是對外籌款，由廠商自己籌辦，勞工局只是出個名
    而已，業務都交給三科依法辦理，並無圖利等語；(二)被告甲○○則以：本案活動都是依照去年流程辦理，我不知道這樣
    的流程是否適用採購法，這個問題，是到活動已經開始了，
    會計室才簽出來，負責採購的第四科在籌備活動期間之相關
    會議中也沒有提出來，整個勞工局都有相關單位參與籌備，
    都沒有人提出來要適用採購法，所以當會計單位提到這個問
    題，如果要適用採購法的話，有很多機會，都可以提出來等
    語為辯；(三)被告丁○○辯稱：我擔任公職多年，我副局長是
    幕僚人員，職責就是襄理局務，依公文流程審查公文後轉呈
    局長核示，並無決策權，我沒有介入本案，也沒有指示，亦
    無違法故意，更無犯行等語；(四)被告戊○○則辯以：我並不
    認識快樂聯播網公司的人，跟快樂聯播網公司也沒有關係，
    我怎麼可能圖利他們，我擔任公職人員已超過30年，我一向
    奉公守法，規規矩矩，於89年時，我擔任公職人員已超過25
    年，已達到自願退休的條件，怎麼可能為圖利他人40幾萬元
    而甘冒喪失退休金的風險，本案自始都是局長室直接找科室
    處理，我完全沒有參與介入，也沒有做過任何指示，我只是
    核稿轉呈而已，並沒有核決權利，且4 月19日及26日的簽文
    上，或沒有會計室及第四科表示不同意見，或所提出之意見
    並沒有與三科衝突矛盾之處，我才同意核章上呈，並沒有不
    理會計室意見的情形，至4 月29日三科簽辦預付200 萬元的
    事情，我並沒有核章，另四科技士馮金源簽具意見部分，並
    未曾出現在相關簽呈上等語；(五)被告丙○○辯稱：本案勞工
    節活動由我們這科承辦，是因過去都是由三科承辦，本案未
    依政府採購法辦理，是因當時我也是才調來，對政府採購法
    不熟，所以我自己沒有留意，因88年已經辦過一次相同的活
    動，而且我上面有局長，下面有股長及承辦人員，我就很放
    心交給他們去做，我對政府採購法也不懂等語；(六)被告庚○○則以：本件採購案，是我第一次承辦，活動的經費不是單
    位年度預算，是募款而來，因我沒有辦理過這類活動的經驗
    ，所以相關文書作業，都是奉長官的指示或交辦，且當年度
    是政府採購法第一次適用，在4 月26日簽辦計劃案時，還不
    知道有政府採購法，直到企劃案於4 月29日批示後，才知道
    這案子有適用政府採購法的問題，因局裡是否適用政府採購
    法見解不一，且批示當天已經是活動辦理最後的工作天，才
    繼續辦理活動，我們不是明知而為，也不知道這樣是違法，
    沒有圖利他人之意思等語置辯；(七)被告辛○○辯稱：當時我
    對政府採購法並不瞭解，因是第一次承辦，活動經費是募款
    而來，並非單位的年度預算，過去也不知道採購法的規定，
    我沒有辦理這類活動的經驗，該活動相關文書作業，都是奉
    長官的指示交辦，當年度活動是政府採購法第一次適用，在
    4 月26日簽辦計劃案時，那時候還不知道有政府採購法，直
    到企劃案於4 月29日交給長官批示後，才知道這案子涉及適
    用政府採購法問題，因為局裡是否適用政府採購法見解不一
    ，而且批示當天已經是活動辦理最後的工作天，我是不知情
    的情況下繼續辦理活動，我們不是明知而為，也不知道這樣
    是違法，沒有圖利他人之意思等語。
四、經查：
  (一)被告乙○○、甲○○、丁○○、戊○○、丙○○、庚○○、
    辛○○於89年間，依序係擔任勞工局局長、機要秘書、副局
    長、主任秘書、第三科之科長、股長、科員；於89年4 月間
    ，勞工局為辦理「高雄二千、風光五一」勞動節系列活動，
    向中國鋼鐵股份有限公司等公司募得429 萬9 千元；上開活
    動由局長乙○○指示交由該局第三科承辦，並委由快樂聯播
    網公司負責執行( 即業務委託) ；勞工局並應快樂聯播網公
    司之要求，於89年4 月29日核准預付該公司200 萬元之活動
    經費，嗣於活動辦竣後，於同年6 月22日，勞工局再付尾款
    1,688,072 元，總計支付快樂聯播網公司3,688,072 元等情
    ，業據被告乙○○、甲○○、丁○○、戊○○、丙○○、庚○○、辛○○等人分別供認在卷，且有如附表編號一至編號
    五之簽文或函稿及同表編號七至編號十二所示之勞工局付款
    相關文件附卷可稽。又業務委託係指直接委託廠商辦理業務
    ，採購不須經過公告及公開招標程序，亦不經總務即第四科
    辦理，第四科僅配合辦理經費報銷程序等情，已經證人勞工
    局會計主任彭冠博、第四科技士馮金源、第四科科長己○○
    證述詳實( 見偵查1 卷第84頁，原審2 卷第341 頁，本院卷
    第203 頁反面) 。此部分事實，堪予認定。
  (二)按政府採購法於87年5 月27日制定公布，並自公布後1 年即
    自88年5 月27日起施行。是以本案發生時，政府採購法尚未
    施行滿1 年。本案「高雄二千、風光五一」之活動經費，係
    向中國鋼鐵股份有限公司暨其關係企業共募得359 萬9 千元
    、中國石油股份有限公司募得50萬元及高雄市政府員工消費
    合作社募得20萬元，共計募款42 9萬9 千元支應，並無動用
    政府編列之法定預算等情，有「五一活動收支支用表」、高
    雄市政府員工消費合作社89年第2 次社務會議紀錄、勞工局
    88年度下半年及89年度單位預算書在卷可考（96年度他字第
    3354號第9 頁、第10頁、第22頁；原審卷三第297 頁至第30
    1 頁），並經辛○○於89年4 月26日所製作如附表編號三所
    示簽文「說明一」內容中記載甚詳（96年度他字第3354號第
    14頁），應屬真實。政府採購法第3 條規定：「政府機關、
    公立學校、公營事業（以下簡稱機關）辦理採購，依本法之
    規定；本法未規定者，適用其他法律之規定。」，本案勞工
    局以向民間募款所得資金辦理五一勞動節系列活動之採購項
    目，依上開規定應適用政府採購法，此有行政院公共工程委
    員會99年3 月25日工程企字第09900098160 號函在卷足參(
    見本院卷第118 、119 頁) 。準此，本案活動經費雖係向民
    間募款得來，其採購程序仍應適用政府採購法之規定，甚為
    明確。
  (三)被告乙○○、甲○○就決定委由快樂聯播網公司承辦本案活
    動乙事，有無明知違背法令而圖利之犯意？本院認定如下：
    1.本案發生時，政府採購法施行尚未滿一年，業如前述，對
      於此一新施行之法律，被告乙○○等人是否有正確之認識
      ，仍非無疑。此觀檢察官所舉行政院公共工程委員會88年
      間之相關函釋，尚須就諸多個別不同案例情形逐一解釋闡
      明，即可明瞭。又證人即當時辦理採購之第四科技士馮金
      源於原審證稱：「我在政府採購法實施前有受過兩年訓，
      我一直從事總務之工作，而總務一直在受訓；政府採購法
      是總務之職責，須接觸新業務，故須受訓，政府採購法母
      法、子法一、二千條，須不斷受訓、被教導，又因總務在
      推行時遇到許多問題及與其他法令牴觸，所以法令不斷在
      修改，我們就須學習新的」等情（原審卷二第338 、339
      頁）；證人即第四科科長己○○於本院亦證述：當時政府
      採購法受訓名額有限，第四科沒有全部去受訓等語( 見本
      院卷第205 頁) 。故本案在政府採購法施行之初，法律適
      用混沌未明之情況下，能否苛責被告乙○○等人對政府採
      購法之適用範圍及其程序，有完全之認知，實有疑義。況
      且，本案活動經費來源係募款而來，並非政府編列之法定
      預算，被告乙○○等人誤以為以募款而來之資金採購即無
      政府採購法之適用，非無可能。被告乙○○等人未依政府
      採購法之相關規定辦理本案之採購，雖有違背法令之情形
      ，惟被告等人是否基於圖利快樂聯播網之犯意而故意違反
      政府採購法之規定，仍須積極證據以資證明。尚難以被告
      等人之採購程序違反政府採購法之規定，即推論被告等人
      有圖利快樂聯播網之犯行。
    2.公訴人雖指：本件係因勞工局第四科人員認有違法而拒絕
      配合辦理，被告乙○○始指示將本案交由該局第三科承辦
      云云。惟關於本案活動之始末，經原審法院傳訊案發時第
      四科承辦採購業務之證人馮金源到庭作證，未據其證述有
      何因認勞工局第三科之發包作業違法而拒絕配合之情（原
      審卷二第326 頁至第342 頁）；證人即第四科科長己○○
      於本院亦證述：沒有印象第四科有因本案發包程序違反政
      府採購法而拒絕配合辦理本案等語( 見本院卷第205 頁及
      反面) 。又勞工局於89年3 月22日曾召開局務會議，第四
      科科長己○○亦出席該會議，會議中主席即被告乙○○裁
      示「五一勞動節比照去年辦理，請業務科儘速召開會議，
      對於經費不足部分應動員社會資源，以對外募款方式籌措
      」；又勞工局於89年4 月17日召開89年五一勞動節第二屆
      勞工技藝成果展活動檢查會議，第四科亦派員參與會議，
      會議中檢查該屆勞工技藝成果展出單位準備情形；此有勞
      工局99年3 月24日高市勞局三字第0990011366號函附勞工
      局於89年3 月份局務會議紀錄及簽到表、89年4 月17日89
      年五一勞動節第二屆勞工技藝成果展活動檢查會議紀錄及
      簽到表各一份在卷可憑( 見本院卷第120-131 頁) 。由上
      開會議紀錄可知，會議中並無第四科表示本案應適用政府
      採購法之記載，證人己○○於本院亦證稱：沒有印象於會
      議中我有表示意見，一般採購程序要簽會第四科，第四科
      如果有不同意見，會在簽呈上註明等語( 見本院卷第203
      、204 頁) 。是檢察官所稱該局第四科人員有拒絕配合辦
      理乙節，尚乏根據。
    3.勞工局於88年間，曾補助快樂聯播網公司等單位辦理該年
      度之五一勞動節系列活動，並由快樂聯播網公司擔任執行
      單位乙情，業據證人即快樂聯播網公司承辦活動負責人彭
      千娜於原審具結證稱：「快樂聯播網公司有參與88年勞工
      局五一系列活動；88年及89年的五一勞動節活動都是由我
      們公司『主動』向勞工局提案」（原審卷三第86頁、第89
      頁），及證人丙○○具結證稱：「局長在局務會議中表示
      比照88年模式辦理，又於4 月1 日交待開會決議；4 月1
      日會議決定委由快樂聯播網承辦」等語（原審卷二第353
      、359 頁），並有89年4 月1 日89年五一勞動節第二屆勞
      工技藝成果展活動有關事宜會議紀錄、勞工局97年8 月20
      日高市勞局三字第0970029119號函暨所附活動簡報存卷可
      考( 見本院卷第133-139 頁，原審1 卷第158-168 頁) 。
      是被告乙○○、甲○○所辯因為89年的活動與88年度的活
      動相同，乃援往例辦理本件例行性活動等節，顯非無據。
      而關於勞工局辦理88年度及89年度五一勞動節活動之模式
      及流程異同，亦據證人彭千娜於原審結證稱：「88年及89
      年之流程相同，但89年活動內容要求較多」、「（問：勞
      工局內部有無任何人員向妳表示89年因實施政府採購法，
      活動辦理流程應有所不同？）沒有，只是88年係由公司自
      行募款，89年由勞工局撥款」等情（原審卷三第86頁、第
      90頁）。足見勞工局88年度及89年之五一勞動節活動辦理
      模式及流程並無不同，且經費來源亦均係募款而來，僅募
      款主體係快樂聯播網公司抑或勞工局有別而已。則被告乙○○等人在此一貫模式舉辦例行年度活動盛事之情形下，
      且因政府採購法於當時施行未久，諸多法無明文規範之個
      案是否適用政府採購法爭議甚多，縱係專責採購之人員除
      在該法施行前即已受訓兩年外，其後亦須不斷受訓、進修
      ，已如前述，則以被告乙○○、甲○○係職司勞工事務，
      均非專責承辦採購之人員，其等是否在政府採購法甫施行
      未久，就其同以募款之經費支應，而非執行政府編列之公
      務預算情況下，意識並認知本案應有政府採購法之適用，
      殊有疑義、是被告乙○○辯稱：「第三科與第四科認知見
      解不同；我個人也認為這也不是公家預算，是經過募款，
      由勞工局代為轉進轉出，所以才同意由三科辦理」等語、
      被告甲○○辯稱：「我認為本案係由快樂聯播網公司主動
      提出企劃案，本局只是補助性質，如同身心障礙團體或工
      會辦活動要求勞工局補助情形一樣，故我認為此等補助行
      為無須適用政府採購法公開招標」等語，顯非無據。是被
      告乙○○、甲○○等人所持見解，於事後解讀結果，或有
      疑義，然亦已足徵其等辦理本案之際並非「明知」違背法
      令而仍執意委由快樂聯播網公司承辦。至檢察官所舉之勞
      工局三大中心辦理整修裝潢及購置電腦設備案，核其採購
      內容多為工程定作或財物之買受，屬典型之採購，且其經
      費來源係包含行政院勞工委員會補助之預算，亦與本案全
      數經費均為募款有別，自非可以相提並論，是被告乙○○
      、甲○○縱曾在相關採購簽呈上批示，亦不足據此推認被
      告乙○○、甲○○就本案活動之委託辦理有明知違背法令
      而圖利之情事。
  (四)被告丁○○、戊○○、丙○○、庚○○、辛○○等人於交由
    快樂聯播網公司承辦之決策過程，是否有圖利犯意之認定：
    1.本案決定委由快樂聯播網公司承辦之經過，業據證人甲○○結證稱：「（問：你於筆錄中稱快樂聯播網之案子在89
      年2 月間就由局長乙○○同意由快樂聯播網來承辦？）我
      無法確定是否為2 、3 月間，但可確定的是4 月1日 召開
      籌備會議，當時彭千娜就有列席了。」（原審卷三第125
      頁），並觀諸被告辛○○分別於：(1)如附表編號一所示89
      年4 月19日之簽稿，記載「奉示」委由快樂聯播網承辦；
      (2)如附表編號三所示98年4 月26日之簽呈，記載本次系列
      活動「奉示」委由快樂聯播網承辦；(3)如附表編號四所示
      89年4 月29日之簽呈，記載本案前「奉鈞長交下」並奉准
      由快樂聯播網事業股份有限公司承辦，擬奉核後依規定程
      序撥款，是被告丁○○、戊○○、丙○○、庚○○、辛○○等人辯稱其等並無決策權，本案係局長乙○○所決定委
      由快樂聯播網公司承辦等語，堪予採信。是以，被告丁○○、戊○○、丙○○、庚○○、辛○○等人既非參與決策
      之人，而局長乙○○復係其等之直屬長官，對於局長所為
      之決定，被告丁○○、戊○○、丙○○、庚○○、辛○○
      等人依行政服從關係而論，是否能有置喙之餘地，殊為可
      疑，不能以其等順從指示辦理即認有圖利之犯意聯絡或行
      為分擔。
    2.證人即快樂聯播網公司實際負責人黃明哲到庭證稱：「在
      庭的被告，我有看過甲○○，但不能確定時間是在89年5
      月1 日前或後」等語（原審卷三第51頁），及證人彭千娜
      證稱：除本案召開之會議或活動企畫執行過程中，有與被
      告丁○○、戊○○、丙○○、庚○○、辛○○等人見面外
      ，別無任何私交等語（原審卷三第87頁至第89頁、第91頁
      ），亦足見被告丁○○、戊○○、丙○○、庚○○、辛○○等人均與快樂聯播網公司並無任何情誼關係，益徵其等
      並無圖利之誘因。
  (五)公訴意旨指本案在簽辦過程中，被告乙○○、甲○○、丁○○、戊○○、丙○○、庚○○、辛○○等人均不顧會計室主
    任彭冠博及第四科技士馮金源所簽註之不同意見，執意不經
    政府採購法所定程序，正式發函委由快樂聯播網公司承辦及
    預付活動經費乙節。經查：
    1.被告辛○○於89年4 月26日為檢陳勞工局辦理「高雄二千
      、風光五一」勞動節系列活動企劃書而製作如附表編號三
      所示簽文上呈，內容中說明該次系列活動奉示委由快樂聯
      播網承辦，活動經費由贊助款支付，並於擬辦事項表明「
      本案奉核後，擬請承辦單位、各相關單位及本局各科室依
      規定辦理各活動相關事宜及經費核銷事項」；而該簽呈於
      同年月27日會會計室意見時，固經會計主任彭冠博以制式
      刻章蓋印之方式，附註「本案擬請主管科依政府採購法及
      相關規定本職權覈實辦理」等語，有附表編號三簽呈存卷
      可考（96年度他字第3354號卷第14頁）。
    2.快樂聯播網公司受任承辦本案五一勞動節活動後，為執行
      相關活動事項，於89年4 月27日發函勞工局，請求先行提
      撥預付款200 萬元，勞工局收文後，乃由被告辛○○於同
      年月29日擬具如附表編號四、編號五所示之簽呈及函稿併
      陳被告庚○○、丙○○、丁○○及乙○○等人逐級核示；
      而該簽呈於會會計室時，會計主任彭冠博於同日12時30分
      許批註意見：「『高雄二千、風光五一』活動系列案由快
      樂聯播網辦理乙節，究應否適用政府採購法各項規範（含
      委託行為）各級人員觀點不一，依本室承辦人員向市府主
      計處及權責單位電詢結果是應受其規範，可是局長室丁（
      即甲○○）、石（即石德隆）兩位秘書都認為不適用，觀
      點不同。若其不適用經鈞長批示後，本室配合辦理，否則
      擬請主辦（管）科依採購法及相關規定（含子法）程序覈
      實辦理。」，有附表編號四簽呈、編號五函稿附卷可憑（
      96年度他字第3354號卷第18頁）。
    3.勞工局第四科技士馮金源附表編號三簽呈會簽第四科時，
      曾於89年4 月27日以便條紙填具意見表示：「本案係本局
      業務委託案，請依據政府採購法第5 條之規定辦理，本項
      所委託相關業務並請會計室及承辦科室依委託機關身分監
      督是項業務之推行。」，並經科長己○○於同日核章，此
      有該便條紙影本存卷可參( 如附表編號六所示) ，且經原
      審調取原本核閱無訛。證人馮金源於原審並證稱：「附表
      編號六便條紙應係附在附表編號三所示簽呈」等語( 見原
      審2 卷第331 、332 頁) 。
    4.由上開書證所示，會計室及第四科係於89年4 月27日及同
      年月29日始表示本案應適用政府採購法，應可確定。另證
      人馮金源於原審雖證述：辦理89年五一勞動節活動，業務
      科起先有會簽第四科辦理採購，我在簽呈上註記「金額應
      已達依政府採購法之標準須辦理公開招標」，後來不知道
      為何沒有下文，我不知道為何第四科沒有辦理採購，之後
      再看到公文時，本案已經委託出去，業務科是以補助方式
      委託而再會簽我，我就依照其文告知本案雖依補助方式仍
      應依政府採購法之補助方式辦理等語( 見原審卷第329 、
      338 頁) 。依證人馮金源所述，其曾二度表示本案應依政
      府採購法辦理採購，附表編號六所示係其第二次表示意見
      ；惟其所指本案業務委託之前其在業務科之簽呈上表示應
      適用政府採購法( 即第一次表示意見) 云云，並無書面證
      據可證，亦無任何佐證，尚難遽予採信。故本案並無證據
      可以證明，會計室或第四科於89年4 月27日前，曾表示本
      案應適用政府採購法，堪可認定。
    5.據上，本案係因被告乙○○、甲○○均不熟悉甫施行未久
      之政府採購法適用範圍，因勞工局未編列預算支應，乃援
      用舊例及流程，以募款方式籌措活動經費，並委由具有承
      辦該局五一勞動節活動經驗之快樂聯播網公司辦理；另被
      告丁○○、戊○○、丙○○、庚○○、辛○○則對於被告
      乙○○委由快樂聯播網公司承辦之決定，毫無置喙餘地，
      且與快樂聯播網公司亦無情誼，均無明知違背法令而刻意
      圖利之犯意，已如前述。參以證人彭冠博於原審作證時，
      經辯護人質之為何未在如附表編號一所示89年4 月19日之
      簽呈上表示不同意見，其乃證稱：「此僅是委託快樂廣播
      網並未涉及核銷，所以我沒有簽署意見，因為事後他們還
      要拿單據來核銷。」，可見會計室亦認委託快樂聯播網公
      司辦理尚無不法。嗣於89年4 月27日於公文會簽過程中，
      會計主任彭冠博、第四科技士始表示本案應適用政府採購
      法，惟本案活動之相關前置作業已由快樂聯播網公司準備
      就緒，且活動將於89年4 月29日次第展開( 有附表編號三
      簽可參) ，此時，突然有適用法律之不同意見，但活動展
      出日期已迫在眉睫，如改依政府採購法規定辦理公告及公
      開招標程序，勢必無法如期完成本案之活動，故被告乙○○等人為能順利舉辦該項年度重要節慶活動，而未採納會
      計室及第四科之意見，以求圓滿達成五一勞動節各項活動
      之進行，殊難遽認被告等人係刻意規避法定採購程序而有
      圖利快樂聯播網公司之故意。
  (六)末查，快樂聯播網公司執行本案活動完成後，乃發函檢具「
    高雄二千，風光五一」活動總經費之開銷憑證，請求勞工局
    支付尾款201 萬9 千元；勞工局受文後，經發現有應改善事
    項，經甲○○指示承辦科通知快樂聯播網公司改善後，該公
    司乃於同年6 月14日補送資料，惟經再度審核後，仍有編號
    17領款人簽名與扣繳憑單姓名不符、編號37購買軟片等3 萬
    元未註明各項金額、編號44欠缺網頁廣告列印資料或證明27
    萬5 千元及補送廣告錄影帶12萬元等缺失待改善，經被告辛○○於同年6 月16日16時5 分許，擬具簽呈逐級上陳後，經
    局長乙○○於同年6 月20日14時許批示就軟片、廣告影錄帶
    缺失部分不予核銷，且其餘核發不足數，請承辦單位自行吸
    收等情，有該快樂聯播網公司函文暨所附開銷憑證、辛○○
    之簽呈在卷可按（96年度他字第3354號卷第23頁、第35頁、
    第156 頁至第552 頁），佐以證人黃明哲證稱：「當我收到
    傳票後回想為何90年未再承辦，即是因為審核過於嚴格，一
    直換憑證，一直無法請款成功；本案沒賺錢就算了，還一直
    很難請款」（原審卷三第50頁）、證人彭千娜證稱：「事後
    請款時，有很多單據不清楚被打回，我記得承辦本案我們是
    賠錢的；本案在承辦時，勞工局即要求單據須清楚，但協力
    廠商有無法配合，所以請款請好久」（原審卷三第85頁、第
    86頁），可知自89年5 月1 日活動辦畢後，直至同年6 月中
    旬尚因勞工局對快樂聯播網公司檢具之憑證認有改善之處，
    而遲未支付2 百餘萬元之尾款，經快樂聯播網公司依勞工局
    要求陸續補提資料後，仍因部分項目有缺失而遭扣款，甚且
    因本案募款經費不足，故須由快樂聯網公司自行吸收，則益
    徵本案不能僅因未行公開招標程序，即逕予推認被告乙○○
    、甲○○、丁○○、戊○○、丙○○、庚○○、辛○○等人
    有圖利之犯意聯絡。
  (七)綜上所述，本件檢察官所提出之證據，均無從說服本院認定
    並確信被告乙○○等人有明知違背法令而圖利快樂聯播網公
    司之犯意。檢察官所提出之證據，既不足為被告有罪之積極
    證明，其指明之證明方法，復無從說服法院以形成被告等人
    有罪之確信，尚難僅憑前述各該事證，而為被告等人有公訴
    意旨所指之貪污犯行之認定。此外，復查無其他積極證據足
    以認定被告乙○○等人有檢察官所指之犯行，核屬不能證明
    被告乙○○等人犯罪，自應對被告等人為無罪之諭知。
五、原審因而以不能證明被告等人犯罪，而為被告等人無罪之諭
    知，核無違誤；檢察官上訴意旨，猶執前詞，指摘原判決不
    當，為無理由，應予駁回。
據上論斷，應依刑事訴訟法第368 條，判決如主文。
本案經檢察官方娜蓉到庭執行職務。
中    華    民    國    99    年    7     月    2     日
                  刑事第九庭    審判長法  官   莊秋桃
                                      法  官   田平安
                                      法  官   范惠瑩
以上正本證明與原本無異。
如不服本判決應於收受本判決後10日內向本院提出上訴書狀，其
未敘述上訴理由者，並得於提起上訴後10日內向本院補提理由書
狀（均須按他造當事人之人數附繕本）「切勿逕送上級法院」。
中    華    民    國    99    年    7     月    2     日
                                      書記官   戴育婷
┌──────────────────────────────────────┐
│附表                                                                        │
├──┬──────────┬──────────────────┬─────┤
│編號│證據名稱            │內容（下列括號內數字，前段為日期，後│出處      │
│    │                    │    段為時間；雙引號內文字為加註意見│          │
│    │                    │    內容）                          │          │
├──┼──────────┼──────────────────┼─────┤
│ 一 │勞工局第三科89年4 月│＊辛○○（4/19,08:20）所製作之公文書│96年度他字│
│    │19日「以稿代簽」    │  ，內容為「奉交高雄市政府員工消費合│第3354號卷│
│    │                    │  作社贊助之60萬元辦理「高雄二千、風│第11頁    │
│    │                    │  光五一」勞動節系列活動（奉示委由快│          │
│    │                    │  樂聯播網承辦）」                  │          │
│    │                    │核章人員：                          │          │
│    │                    │    股長庚○○（4/19,08:30）、科長吳│          │
│    │                    │    寬裕（4/19,09:00）、主任秘書李煥│          │
│    │                    │    熏（4/19,9時許）、副局長丁○○（│          │
│    │                    │    4/19,09:35）、局長乙○○(甲)      │          │
│    │                    │會簽單位及人員：                    │          │
│    │                    │    會計室科員陳束冠、會計主任彭冠博│          │
│    │                    │    （4/19）出納科員曾惠香、第四科科│          │
│    │                    │    長己○○（4/19,09:30）          │          │
├──┼──────────┼──────────────────┼─────┤
│ 二 │勞工局第三科89年4 月│＊辛○○（4/19:08:20）製作主旨：本局│96年度他字│
│    │19日「函稿」        │  「高雄二千，風光五一」勞動節系列活│第3354號卷│
│    │                    │  動，請貴公司（快樂聯播網股份有限公│第12至13頁│
│    │                    │  司）惠允承辦。                    │          │
│    │                    │核章人員：                          │          │
│    │                    │      股長庚○○（4/19,08:30）、科長│          │
│    │                    │      丙○○（4/19,09:00）、主任秘書│          │
│    │                    │      戊○○（4/19,09:30）、副局長李│          │
│    │                    │      金寶（4/19,09:35）、局長乙○○│          │
│    │                    │      (甲)                            │          │
├──┼──────────┼──────────────────┼─────┤
│ 三 │勞工局第三科89年4 月│＊辛○○（4/26,15:10）製作。        │96年度他字│
│    │26日「簽」          │主旨：謹陳本局辦理「高雄二千、風光五│第3354號卷│
│    │                    │      一」勞動節系列活動企劃書乙份。│第14頁    │
│    │                    │說明：                              │          │
│    │                    │  一、本局八十九年五一勞動節系列活動│          │
│    │                    │      「高雄二千、風光五一」即將於八│          │
│    │                    │      十九年四月二十九日起次第展開，│          │
│    │                    │      活動項目計有勞工技藝成果展、勞│          │
│    │                    │      工模範母親、模範勞工表揚、電影│          │
│    │                    │      欣賞...等，所需費用計四、一九 │          │
│    │                    │      九、０００元整，均由贊助款支付│          │
│    │                    │      。                            │          │
│    │                    │  二、本次系列活動奉示委由快樂聯播網│          │
│    │                    │      承辦，各活動已分由本局一、三科│          │
│    │                    │      、市總工會等單位配合辦理，有關│          │
│    │                    │      籌辦協商會議均已召開竣事。    │          │
│    │                    │  三、謹陳「高雄二千、風光五一」勞動│          │
│    │                    │      系列活動企劃書、經費預算各乙份│          │
│    │                    │      。                            │          │
│    │                    │擬辦：本案奉核後，擬請承辦單位、各相│          │
│    │                    │      關單位及本局各科室依規定辦理各│          │
│    │                    │      活動相關事宜及經費核銷事項。  │          │
│    │                    │核章人員：                          │          │
│    │                    │    股長庚○○（4/26,15:20）、科長吳│          │
│    │                    │    寬裕（4/26,15:30）、專門委員王應│          │
│    │                    │    欽（4/27,09:44）、主任秘書戊○○│          │
│    │                    │    （4/29,09：07）、副局長丁○○（ │          │
│    │                    │    4/29,10:25）、局長乙○○(甲)      │          │
│    │                    │會簽單位及人員：                    │          │
│    │                    │    會計主任彭冠博（4/27,9:40 ）；『│          │
│    │                    │    本案擬請主管科依政府採購法及相關│          │
│    │                    │    規定本職權覈實辦理』            │          │
├──┼──────────┼──────────────────┼─────┤
│ 四 │勞工局第三科89年4 月│＊辛○○（4/29,09:50）上簽表示: 一、│96年度他字│
│    │29日「簽」（與下列編│  快樂廣播電台函請本局預付新台幣二百│第3354號卷│
│    │號五書函稿併陳）    │  萬元正辦理「高雄二千、風光五一」勞│第18頁    │
│    │                    │  動節系列活動乙案。二、本案前奉鈞長│          │
│    │                    │  交下並奉准由快樂聯播網事業股份有限│          │
│    │                    │  公司承辦，擬奉核後依規定程序撥款。│          │
│    │                    │核章人員：                          │          │
│    │                    │    股長庚○○（4/29,09:52）、科長吳│          │
│    │                    │    寬裕（4/29,10:10）、副局長丁○○│          │
│    │                    │    （4/29,11 ：10）、局長乙○○（4/│          │
│    │                    │    29）「如三科所擬」              │          │
│    │                    │會簽單位及人員：                    │          │
│    │                    │    會計主任彭冠博（4/29,12:30）；『│          │
│    │                    │    「高雄二千、風光五一」活動系列案│          │
│    │                    │    由快樂聯播網辦理乙節，究應否適用│          │
│    │                    │    政府採購法各項規範（含委託行為）│          │
│    │                    │    各級人員觀點不一，依本室承辦人員│          │
│    │                    │    向市府主計處及權責單位電詢結果是│          │
│    │                    │    應受其規範，可是局長室丁、石兩位│          │
│    │                    │    秘書都認為不適用，觀點不同。若其│          │
│    │                    │    不適用經鈞長批示後，本室配合辦理│          │
│    │                    │    ，否則擬請主辦（管）科依採購法及│          │
│    │                    │    相關規定（含子法）程序覈實辦理。│          │
│    │                    │    』                              │          │
├──┼──────────┼──────────────────┼─────┤
│ 五 │勞工局89年4 月29日「│＊辛○○（4/29,09:50）製作。        │96年度他字│
│    │書函稿」            │主旨：快樂聯播網事業股份有限公司為辦│第3354號卷│
│    │                    │      理「高雄二千、風光五一」勞動節│第19頁    │
│    │                    │      系列活動，函請本局預付新台幣貳│          │
│    │                    │      佰萬元正以應活動之需乙案，請即│          │
│    │                    │      掣據送局憑撥，請查照。        │          │
│    │                    │說明：                              │          │
│    │                    │  一、復快樂聯播網事業股份有限公司八│          │
│    │                    │      十九年四月二十七日樂廣字第八九│          │
│    │                    │      ０二一號函。                  │          │
│    │                    │  二、本系列活動相關經費支用應依政府│          │
│    │                    │      採購法令及會計有關作業規定辦理│          │
│    │                    │      ，並於活動辦竣後二星期內檢具原│          │
│    │                    │      始憑證、活動成果報告，函報本局│          │
│    │                    │      核銷。                        │          │
│    │                    │核章人員：                          │          │
│    │                    │    股長庚○○（4/29,09:52）、科長吳│          │
│    │                    │    寬裕（4/29,10:10）、主任秘書李煥│          │
│    │                    │    熏（4/29,11:10）、局長乙○○（  │          │
│    │                    │    4/29）                          │          │
├──┼──────────┼──────────────────┼─────┤
│ 六 │高雄市政府勞工局便條│＊高雄市政府勞工局第四科技士馮金源（│96年度他字│
│    │紙                  │  4/27,16:00）製作，內容：本案係本局│第3354號卷│
│    │                    │  業務委託案，請依據政府採購法第五條│第17頁    │
│    │                    │  之規定辦理，本項所委託相關業務並請│          │
│    │                    │  會計室及承辦科室依委託機關身分監督│          │
│    │                    │  是項業務之推行。                  │          │
│    │                    │核章：第四科科長己○○（4/27,16:06）│          │
├──┼──────────┼──────────────────┼─────┤
│ 七 │高雄市政府勞工局    │＊內容：快樂傳播股份有限公司茲收到高│96年度他字│
│    │89/05/01動支經費黏貼│雄市政府勞工局「高雄二千風光五一」活│第3354號卷│
│    │憑證用紙影本        │動預付款，新台幣貳佰萬元整。        │第20頁    │
├──┼──────────┼──────────────────┼─────┤
│ 八 │高雄市政府勞工局    │＊內容：快樂傳播股份有限公司茲收到高│96年度他字│
│    │動支經費黏貼憑證用紙│雄市政府勞工局「高雄二千風光五一」活│第3354號卷│
│    │影本                │動餘款，新台幣壹佰陸拾捌萬捌仟零柒拾│第40頁    │
│    │                    │貳元整（1,688,072）。               │          │
├──┼──────────┼──────────────────┼─────┤
│ 九 │高雄市政府勞工局支出│＊預付委託快樂廣播事業股份有限公司辦│96年度他字│
│    │傳票【88年下半及89年│  理高雄二千風光五一活動經費200萬   │第3354號卷│
│    │度】影本            │                                    │第136頁   │
├──┼──────────┼──────────────────┼─────┤
│ 十 │高雄市政府勞工局支出│＊支高雄二千風光五一活動餘款1,688,07│96年度他字│
│    │傳票【88年下半及89年│  2元                               │第3354號卷│
│    │度】影本            │                                    │第143頁   │
├──┼──────────┼──────────────────┼─────┤
│十一│高雄銀行公庫支票存根│＊發票日：89/05/08                  │96年度他字│
│    │                    │＊受款人：快樂廣播事業股份有限公司  │第3354號卷│
│    │                    │＊金額：2,000,000                   │第202頁   │
│    │                    │＊用途：預付辦理高雄二千風光五一活動│          │
│    │                    │        經費                        │          │
├──┼──────────┼──────────────────┼─────┤
│十二│高雄銀行公庫支票存根│＊發票日：89/06/28                  │96年度他字│
│    │                    │＊受款人：快樂廣播事業股份有限公司  │第3354號卷│
│    │                    │＊金額：1,688,072                   │第203 頁  │
│    │                    │＊用途：支付辦理高雄二千風光五一活動│          │
│    │                    │        餘款                        │          │
└──┴──────────┴──────────────────┴─────┘

司法院資訊處製作；財團法人民間司法改革基金會備份。
